【裁判字號】    92,交上易,241
【裁判日期】    920919
【裁判案由】    過失傷害
【裁判全文】
臺灣高等法院刑事判決                          九十二年度交上易字第二四一號
    上  訴  人
    即  被  告  丙○○
    選任辯護人  許世正律師
右上訴人因業務過失傷害案件，不服臺灣基隆地方法院九十二年度交易字第七號，中
華民國九十二年四月二十四日第一審判決（起訴案號：臺灣基隆地方法院檢察署九十
一年度偵字第四三二一號），提起上訴，本院判決如左：
    主  文
原判決撤銷。
丙○○從事業務之人，因業務上之過失致重傷，處有期徒刑伍月，如易科罰金，以參
佰元折算壹日。
    事  實
一、丙○○係基隆客運股份有限公司（下稱基隆客運公司）營業大客車司機，以駕駛
    營業大客車載運旅客為業，為從事駕駛業務之人。前因公共危險（酒後駕車）案
    件，於民國九十一年三月二十日，經臺灣基隆地方法院以九十一年度基交簡字第
    一五九號判處拘役五十日，緩刑三年，而於九十一年四月二十五日確定，仍不知
    警惕，於上開緩刑期間內九十一年六月四日下午二時十五分許，駕駛車牌號碼二
    Ｕ─六三八號營業大客車，沿基隆巿麥金路之外側車道往八堵方向，以四十公里
    之時速行駛，行經麥金路二四○號前，適乙○○騎乘車牌號碼ＲＺＴ─○三五號
    輕型機車附載其母甲○○，在其右前方同向以三十公里之時速騎駛，因速度較慢
    ，丙○○遂準備超車，是時應注意汽車欲超越同一車道之前車時，須先按鳴喇叭
    二單響或變換燈光一次，前行車減速靠邊或以手勢或亮右方向燈表示允讓後，後
    行車始得超越，且超越時，應顯示左方向燈，並於前車左側保持半公尺以上之間
    隔超過，行至安全距離後，再顯示右方向燈駛入原行路線，而依當時天候晴、日
    間自然光線、柏油路面、乾燥、無缺陷、無障礙物，並無不能注意之情事，竟疏
    未注意，未依上述規定，亦未保持安全距離，即貿然超越該機車，被告所駕上開
    大客車右前輪後方之車身，即擦撞甲○○之左手臂，使該機車失去平衡致乙○○
    、甲○○倒地，乙○○受有左手第五指掌骨骨折之普通傷害，甲○○受有頭部撞
    傷之普通傷害及其左上肢（上臂、手肘及前臂）因受大客車右後車輪輾壓之碾碎
    傷合併大面積軟組織缺損之重傷害。丙○○於肇事後，即打電話報警處理，並於
    警員前往現場處理時，承認為肇事人而接受裁判。
二、案經被告丙○○自首及被害人乙○○、甲○○訴由臺灣基隆地方法院檢察署檢察
    官偵查起訴。
    理  由
一、被告丙○○於本院審理時對於右揭時地駕車行經上開路段，因超車不當與告訴人
    機車發生擦撞之事實供承不諱，上情並經告訴人乙○○、甲○○指訴甚明，並有
    基隆市警察局第四分局安樂派出所員警工作紀錄簿（見偵查卷第十二頁）、道路
    交通事故簡易談話紀錄表、道路交通事故調查報告表及現場照片在卷可參（見偵
    查卷第二五至三二頁）。雖其前矢口否認有何過失傷害犯行，辯稱：當時告訴人
    機車在其右前方，其是順著車道直行，並沒有變換車道，也沒有超車，亦不知有
    與告訴人之機車擦撞。且其行駛在中間車道，而告訴人機車在外側車道，二車並
    非同一車道，其不可能去擦撞告訴人之機車。應是告訴人機車自己靠過來，勾到
    其右側車門卡楯，機車始失去平衡倒地；且其左側尚有一輛貨櫃車併行中，當告
    訴人機車靠近其所駕大客車時，其根本無從閃避，並無過失可言云云。惟查：
（一）被告於案發後交通事故簡易談話表及警訊時即供承：二車發生擦撞（見偵查卷
      第十八、二五頁），於偵查中供稱：「本來他在我車前，我們是併行行駛。我
      超過告訴人車子時，我還有看照後鏡看他們機車：：：」（見偵查卷第二三頁
      ），坦承確有超越告訴人機車。參以告訴人乙○○於警訊時指述：「當時我由
      麥金路往八堵方向行駛，至麥金路二四○號前時，丙○○所駕駛基隆客運二Ｕ
      ─六三八，從旁邊擦撞倒我所騎機車左後側，造成我重心不穩因而倒地受傷，
      也造成被我載的母親亦受傷送醫」（見偵查卷第十四頁），於偵查中稱：「當
      天我騎機車載我媽媽在路上就被大客車撞到」（見偵查卷第二三頁），告訴人
      甲○○於偵查中指稱：「大客車碰到我手臂，我人就掉下來，車子是有碰撞到
      我人，我人掉下機車，機車也有倒下：：：」「（車子何處碰到你？）在車頭
      後面前門後一點碰到我」等情（見偵查卷第二三頁反面），復對照卷附照片所
      示被告所駕營業大客車右前輪後方標示「２Ｕ─６３８」前方有明顯擦拭痕跡
      （見偵查卷第三二頁），與告訴人甲○○所述其左手肘擦撞該大客車之車頭前
      門後一點所生擦拭痕跡及擦撞位置均相符合，且證人丁○○○○證稱：當時所
      見該擦拭痕跡前重後淺（見本院卷第二八頁），可見確係後車超越前車之過程
      中所產生之擦痕。至告訴人乙○○前揭所稱大客車擦撞到其機車左後側，不過
      表示在其身後左側有擦撞之情形發生，雖其行車視線向前而未確知左後方發生
      擦撞之部位，然以機車後座附載之乘客左手肘位置已超過該機車本身之寬度，
      則於兩車靠近時，於左手肘擦撞到大客車右側車身，因而牽動造成該機車重心
      不穩人車倒地自屬可能。足見本件確係被告駕駛營業大客車向前超車時，右前
      輪後方之車身擦撞告訴人甲○○左手肘所造成。
（二）被告另辯稱：該路段為三線車道，其駕車行駛在中間車道，左側尚有大貨車，
      告訴人騎機車靠過來，其根本無從閃避云云。然被告已於偵查中供認：「我車
      行駛在外車道」（見偵查卷第二二頁反面），觀諸卷附道路交通事故調查報告
      表（見偵查卷第二七頁）及現場照片（見偵查卷第二八、二九、三一頁）所示
      ，該路段往八堵方向為二線道，機車刮地痕地點在外側車道距路邊一點三公尺
      ，向前延伸四點三公尺，再前方一點一公尺而距路邊零點八公尺處則有告訴人
      受傷血跡殘留。證人丁○○○○亦稱：「之前五十公尺前的彎道是三個車道，
      但是過了彎道之後是二個車道」（見本院卷第二九頁），可見本件事故發生於
      二線道之外側車道。又告訴人之機車倒地係因被告超車所造成，已如前述，雖
      告訴人乙○○於道路交通事故簡易談話紀錄表陳述：被告閃避隔車道之貨櫃車
      （見偵查卷第二六頁），然被告既已查覺左側該貨櫃車及右前方有告訴人機車
      ，則如已無餘裕空間，又何必駕車超越告訴人之機車前行，致發生擦撞之結果
      ？益徵被告原本即與告訴人機車同樣行駛在外側車道，因超車且未與告訴人機
      車保持安全距離，而自後擦撞致告訴人機車致人車倒地，並非告訴人機車自行
      靠過來，而被告左側因有貨櫃車，無從閃避始發生擦撞之結果。被告嗣於本院
      審理所為自白核與事實相符。
（三）按汽車欲超越同一車道之前車時，須先按鳴喇叭二單響或變換燈光一次；前行
      車減速靠邊或以手勢或亮右方向燈表示允讓後，後行車始得超越。超越時應顯
      示左方向燈並於前車左側保持半公尺以上之間隔超過，行至安全距離後，再顯
      示右方向燈駛入原行路線，道路交通安全規則第一百零一條第三款、第五款定
      有明文。被告為汽車駕駛人，自應注意上開規定。依道路交通事故調查報告表
      所載，事發當時天候晴、日間有自然照明、路面乾燥、無缺陷、無障礙物、視
      距良好，並無不能注意之情事，竟疏未注意，此觀其自承並未按喇叭至明（見
      偵查卷第十九頁），且超車時未保持適當距離，亦如前述，是被告對於本件車
      禍發生自有過失。又告訴人乙○○因本件車禍受有左手第五指掌骨骨折之普通
      傷害；告訴人甲○○因而受有頭部撞傷之傷害、其左上肢（上臂、手肘及前臂
      ）並因受大客車右後車輪碾壓之輾碎傷合併大面積軟組織缺損，遺存有永久性
      運動及功能障礙，於九十一年六月四日入院，經多次開刀後於七月二十日出院
      ，有財團法人長庚紀念醫院診斷證明書在卷可參（見偵查卷第四、五頁）。經
      本院再向該院函查告訴人甲○○上開病情，經該院於九十三年八月二十五日（
      92）長庚院陸字第二二七一號函復稱：「左肘彎曲三十度、伸直十度，活動範
      圍二十度；左腕彎曲十度，活動範圍二十度；其日常生活之左上肢簡單活動能
      力確已喪失」（見本院卷第四七頁），亦即業已喪失其左上肢原有之功能，並
      領有「肢障」之身心障礙手冊（見偵查卷第五─一頁），應認其左上肢所受之
      傷害已達於刑法第十條第四項第四款「毀敗一肢以上之機能」之重傷害要件。
      被告之過失行為與告訴人二人之受傷間，具有相當因果關係。
（四）綜上所述，本件事證明確，被告犯行堪以認定。
二、查被告為基隆客運股份有限公司之司機，以駕駛營業大客車載運旅客為業，業據
    被告自承在卷，為從事駕駛業務之人，因業務上之過失傷害人，核係犯刑法第二
    百八十四條第二項前段之業務過失傷害及同條項後段之業務過失致重傷罪。被告
    以一過失行為致告訴人乙○○受輕傷及被害人甲○○受輕、重傷，為一行為而觸
    犯數罪名，為想像競合犯，應從一重之業務過失致重傷罪論處。又被告於肇事後
    即打一一九報案，據告訴人乙○○於警訊時稱：「發生車禍後由丙○○報案」（
    見偵查卷第十五頁），復有基隆市警察局安樂分駐所道路交通事故簡易談話紀錄
    表二紙在卷可憑（見偵查卷第二五頁、第二六頁），足見被告於車禍發生後確已
    立即報警處理。又證人即丁○○○○證稱：「：：：我們抵達現場就先釐清肇事
    者，他就在現場，我們有詢問，現場只有他和派出所員警，傷者先到醫院，現場
    被告有承認是肇事者。我們抵達現場時，就只有肇事的車子和他在，我們一抵達
    現場就詢問他是否車禍報案人，他也是坦承不諱」（見本院卷第二七頁），可知
    被告於報案後仍留在現場等待警員前來處理，並向前來處理車禍之警員表示其為
    肇事者，並接受裁判，自屬已於犯罪未被發覺前自首，並依刑法第六十二條前段
    之規定減輕其刑。
三、原審認被告所犯罪證明確，予以論罪科刑，固非無見，惟查：（一）按刑法第六
    十二條自首減輕其刑之規定，本為使犯罪事實易於發覺及獎勵犯人知所悔悟而設
    ，故犯人就其犯罪行為苟已到官自首，縱令對於犯罪之原因未肯盡情披露，仍不
    失有自首之效力，有最高法院二十二年度台上字第四五○二號判例可資參照。且
    刑事訴訟採職權主義，不能期待被告自己證明其自己犯罪，因之，自首者於自首
    後，縱又為與自首時不相一致之陳述，甚至否認犯罪，仍不能動搖其自首效力，
    復有最高法院八十八年度台上字第八七七號判決可資參照。是被告自已符合自首
    之規定，應依刑法第六十二條前段之規定減輕其刑。原審以被告僅就車禍事實報
    警，未就過失傷害之情節坦白承認，不適用自首之規定，自有未洽。（二）被告
    與告訴人乙○○、甲○○已於原審調解成立，被告願意賠償新台幣（下同）三十
    萬元（見原審卷第十五頁），依其於本院陳述：因一時籌款未及故未給付，現願
    按照原本調解條件支付（見本院卷第三十頁），嗣被告復於九十二年七月二十五
    日再度與告訴人達成和解，由被告與基隆客運公司連帶給付一百五十萬五千六百
    三十二元，有和解契約在卷可稽（見本院卷第五一至五三頁），此為原審量刑時
    所未及審酌。（三）原判決據以論罪之刑法第二百八十四條第二項，法定刑有罰
    金之規定，原判決漏未引用罰金罰鍰提高標準條例第一條前段之規定，亦有未合
    。被告上訴，於本院審理前所為否認過失犯行，雖無理由；惟認原判決量刑過重
    ，則有理由，且原判決亦有可議之處，自應由本院予以撤銷改判。爰審酌被告前
    於九十一年三月二十日，經臺灣基隆地方法院以九十一年度基交簡字第一五九號
    判處拘役五十日，緩刑三年，而於九十一年四月二十五日確定，有本院全國前案
    紀錄表在卷可參，於緩刑期間仍不知警惕及其過失程度、造成告訴人之傷害非輕
    ，然於犯後已與告訴人達成民事和解等一切情狀，量處如主文所示之刑，並諭知
    易科罰金之折算標準。又被告請求為緩刑之宣告，惟衡諸前已有酒醉駕駛犯行經
    判處刑罰，本件駕車仍不知警惕，並斟酌本件過失情狀等，認不宜遽予緩刑之宣
    告。
據上論斷，應依刑事訴訟法第三百六十九條第一項前段、第三百六十四條、第二百九
十九條第一項前段、刑法第二百八十四條第二項、第五十五條、第六十二條前段、第
四十一條第一項、罰金罰鍰提高標準條例第一條前段、第二條，判決如主文。
本案經檢察官郭弘佑到庭執行職務。
中      華      民      國    九十二    年      九      月     十九     日
                              臺灣高等法院交通法庭
                                  審判長法  官  楊  照  男
                                        法  官  陳  炳  彰
                                        法  官  王  詠  寰
右正本證明與原本無異。
不得上訴。
                                        書記官  駱  麗  君
中      華      民      國    九十二    年      九      月     十九     日
附錄本案論罪科刑法條
刑法第二百八十四條
因過失傷害人者，處六月以下有期徒刑、拘役或五百元以下罰金，致重傷者，處一年
以下有期徒刑、拘役或五百元以下罰金。
從事業務之人，因業務上之過失傷害人者，處一年以下有期徒刑、拘役或一千元以下
罰金，致重傷者，處三年以下有期徒刑、拘役或二千元以下罰金。


司法院資訊處製作；財團法人民間司法改革基金會備份。
